最高法院刑事裁定　　　　　　　一○○年度台抗字第六二八號
抗　告　人　李莉生
上列抗告人因偽造文書案件，不服台灣高等法院中華民國一００
年六月二十四日駁回聲請再審之裁定（一００年度聲再字第一九
三號），提起抗告，本院裁定如下：
    主  文
抗告駁回。
    理  由
按刑事訴訟法第四百二十條第一項第六款所稱發見「新證據」，
係指該項證據在事實審法院判決前因未經發見，不及調查斟酌，
至其後始行發見者而言，若判決前已經當事人提出或聲請調查之
證據，經原法院捨棄不採者，即非該條款所謂發見之新證據，不
得據為聲請再審之原因（本院二十八年抗字第八號判例意旨參照
）。又所謂發見確實之新證據，就該證據本身形式上觀察，固不
以絕對不須經過調查程序為條件，但仍以顯然可認為足以動搖原
有罪確定判決，而為受判決人無罪、免訴、免刑或輕於原判決所
認罪名之判決者為限。倘已經提出之證據於判決時漏未審酌，除
係不得上訴於第三審法院之案件，經第二審確定之判決，合於同
法第四百二十一條規定再審理由得依該條規定聲請再審外，即非
此所稱之新證據，不得據以聲請再審。故受理聲請再審之最後事
實審法院，應就聲請再審理由之所謂「新證據」，是否具備事實
審判決前已經存在，為法院、當事人所不知，事後方行發見之「
嶄新性」（或稱「新規性」），及顯然可認足以動搖原有罪確定
判決，而應為無罪、免訴、免刑或輕於原判決罪名之「顯然性」
（或稱「確實性」）二要件，加以審查，以判斷應否准予開始再
審之準據，二者均不可或缺，倘未兼備上開要件，即不能據為再
審之原因。本件抗告人即受判決人李莉生因偽造文書案件，對於
原審法院九十九年度上訴字第三六八六號確定判決（該案上訴後
，經本院以一００年度台上字第二０九四號判決，從程序上駁回
確定。）聲請再審。其於原審聲請再審意旨略以：(一)、原確定判
決所認定偽造之文書均係李永裕所為，抗告人於案發前即因另案
向台北市政府及萬華稅捐處陳情舉發公司之設立登記及開立不實
之統一發票係李永裕之母親及兄弟所為，李永裕嗣於該案偵、審
時亦坦承不諱，抗告人因而獲判無罪確定。本案與該案犯罪手法
如出一轍，原判決法院未傳喚李永裕釐清真相，亦未採信李永裕
於另案所為之供陳，遽為抗告人有罪之認定，即有違誤。(二)、原
確定判決據為不利於抗告人認定之協議書，抗告人係遭林茂達設
計而簽立，原審法院不察，逕予採信，亦有未洽。(三)、證人洪基
堅證稱：未曾交付身分證影本予抗告人，抗告人與徐辜貞容亦互
不認識，且徐辜貞容向南山人壽保險股份有限公司購買保險時，
抗告人早已離職二十多年，何能取得其身分證件？又證人梅惠菁
已明確證稱：其身分證影本係交予林茂達，林茂達亦證稱：未將
梅惠菁身分證影本轉交抗告人。劉海濤證稱：身分證影本係於向
抗告人購買保險時所交付云云，係其所虛構，原審法院對此均未
詳予審酌，逕為不利於抗告人之認定，亦非允當。(四)、抗告人係
因李永裕請託幫忙介紹欲辦理貸款之人，始介紹給需辦理貸款之
林茂達去找李永裕，證人梅惠菁亦證稱：正式開戶時抗告人並未
在場，抗告人會前往銀行，係因銀行規定介紹人及所介紹之公司
資料須介紹人親自填寫，李永裕當時所提供給抗告人之資料亦係
以公司籌備處之名稱，原確定判決憑介紹人欄上之文字係抗告人
之筆跡，即為抗告人有罪之認定，容有誤會。(五)、原審法院於初
次傳喚蘇勇保無著後，未再行傳喚；就洪基堅是否曾向抗告人購
買保險一節，未向南山人壽保險股份有限公司函詢；就虛偽開立
之統一發票上之字跡，究否與抗告人之筆跡相符，亦未送請專業
機關鑑定，均有調查職責未盡之違法，爰依刑事訴訟法第四百二
十條第一項第六款聲請再審云云。原裁定則以：(一)抗告人所提出
台北市政府警察局萬華分局之書函、南山人壽保險股份有限公司
離職證明書、華南銀行圓山分行支票開戶申請書影本在客觀上之
真實性及與本案之關連性如何，尚需調查確認，核與確實新證據
之要件不符，且依該證據本身形式上觀察，亦不具備足以動搖原
確定判決而為抗告人有利判決之「顯然性」要件。(二)、抗告人所
提出之台灣台北地方法院檢察署九十五年度偵緝字第二三五五號
不起訴處分書、台灣台北地方法院九十五年度訴緝字第一七三號
刑事判決、台灣台北地方法院檢察署九十六年度上字第三八三號
上訴理由書、原審法院九十六年度上訴字第二四五二號刑事判決
均係抗告人另案所涉偵、審結果之相關處分書及裁判書，且於判
決前已為法院及當事人所知悉之證據，並經原確定判決於理由內
敘明如何不足採信（見原確定判決第八、九頁），非屬刑事訴訟
法第四百二十條第一項第六款所稱確實之新證據。(三)、再審聲請
意旨所指調查職責未盡部分，係得否聲請提起非常上訴之範疇，
與刑事訴訟法第四百二十條所定再審事由無涉外，其餘聲請意旨
係單純就原確定判決所認定之事實，專憑己意而為事實上爭辯，
亦非上引刑事訴訟法所定之再審之事由，因認抗告人聲請再審為
無理由而予以駁回。經核於法並無不合。抗告意旨仍執前詞，任
意指摘原裁定違法，為無理由，應予駁回。
據上論結，應依刑事訴訟法第四百十二條，裁定如主文。
中    華    民    國  一○○  年    八    月    十    日
                      最高法院刑事第六庭
                          審判長法官  邵  燕  玲  
                                法官  李  伯  道  
                                法官  孫  增  同  
                                法官  李  嘉  興  
                                法官  張  春  福  
本件正本證明與原本無異
                                      書  記  官  
中    華    民    國  一○○  年    八    月   十七   日
                                                      K